ACORDAO-COMPLETO-2513503

ACÓRDÃO 18779/2021 ATA 40/2021 - SEGUNDA CÂMARA

VISTOS, relatados e discutidos estes autos de tomada de contas especial instaurada pelo Instituto Nacional de Colonização e Reforma Agrária (Incra) , em razão da não comprovação da regular aplicação dos recursos relativos ao Convênio 4000/2005, celebrado com o Centro Integrado de Desenvolvimento dos Assentados e Pequenos Agricultores do Estado do Espírito Santo (Cidap) , cujo objeto foi o "fomento à agroindustrialização, comercialização e atividades plurativas solidárias, através da conclusão da reforma de 06 (seis) casas de farinha, com projetos de impacto ambiental e recondicionamento do maquinário, capacitação de técnicos e produtores para gestão e utilização das novas tecnologias a serem implantadas", 
ACORDAM os Ministros do Tribunal de Contas da União, reunidos em Sessão da 2ª Câmara, com fundamento no art. 212 do Regimento Interno do TCU, e diante das razões expostas pelo Relator, em:
9.1 arquivar o processo, sem julgamento de mérito;
9.2 notificar o Instituto Nacional de Colonização e Reforma Agrária (Incra) e demais interessados a respeito desta deliberação.

Tomada de Contas Especial, instaurada por Instituto Nacional de Colonização e Reforma Agrária (INCRA), em desfavor de Jair Motta (CPF: 083.209.277-06) e Centro Integrado de Desenvolvimento dos Assentados e Pequenos Agricultores do Estado do Espírito Santo - CIDAP (CNPJ: 28.494.987/0001-67), em razão de não comprovação da regular aplicação dos recursos repassados pela União realizadas por meio do Convênio 4000/2005, registro Siafi 525443, (peças 5 e 6) firmado entre o INCRA e Centro Integrado de Desenvolvimento dos Assentados e Pequenos Agricultores do Estado do Espírito Santo - CIDAP e que tinha por objeto o instrumento descrito como Fomento à Agroindustrialização, c Comercialização e Atividades Plurativas Solidárias, através da conclusão da reforma de 06 (seis) casas de farinha, com projetos de impacto ambiental erecondicionamento do maquinário, capacitação de técnicos e produtores para gestão e utilização das novas tecnologias a serem implantadas.

Segunda Câmara

3. Responsáveis: Jair Motta (CPF XXX.209.277-XX) e Centro Integrado de Desenvolvimento dos Assentados e Pequenos Agricultores do Estado do Espírito Santo - Cidap (CNPJ 28.494.987/0001-67)

13.1. Ministros presentes: Bruno Dantas (Presidente), Augusto Nardes e Raimundo Carreiro (Relator).
13.2. Ministro-Substituto convocado: Marcos Bemquerer Costa.
13.3. Ministro-Substituto presente: André Luís de Carvalho.

RAIMUNDO CARREIRO

Neste processo de tomada de contas especial, a SecexTCE, por meio da instrução (peça 66) , ratificada pelos dirigentes da unidade técnica (peças 67 e 68) e pelo Ministério Público (peça 69) , propõe o arquivamento dos autos, sem julgamento de mérito, nos seguintes termos:
"INTRODUÇÃO
Cuidam os autos de tomada de contas especial instaurada por Instituto Nacional de Colonização e Reforma Agrária (INCRA) , em desfavor de Jair Motta (CPF: XXX.209.277-XX) e Centro Integrado de Desenvolvimento dos Assentados e Pequenos Agricultores do Estado do Espírito Santo - CIDAP (CNPJ: 28.494.987/0001-67) , em razão de não comprovação da regular aplicação dos recursos repassados pela União realizadas por meio do Convênio 4000/2005, registro Siafi 525443, (peças 5 e 6) firmado entre o INCRA e Centro Integrado de Desenvolvimento dos Assentados e Pequenos Agricultores do Estado do Espírito Santo - CIDAP e que tinha por objeto o instrumento descrito como 'Fomento à Agroindustrialização, Comercialização e Atividades Plurativas Solidárias, através da conclusão da reforma de 06 (seis) casas de farinha, com projetos de impacto ambiental e recondicionamento do maquinário, capacitação de técnicos e produtores para gestão e utilização das novas tecnologias a serem implantadas'.
HISTÓRICO
Em 20/10/2009, com fundamento na IN/TCU 71/2012, alterada pela IN/TCU 76/2016 e DN/TCU 155/2016, o dirigente da instituição Instituto Nacional de Colonização e Reforma Agrária autorizou a instauração da tomada de contas especial (peça 30, p. 2) . O processo foi registrado no sistema e-TCE com o número 1637/2019.
O Convênio 4000/2005, registro Siafi 525443, foi firmado no valor de R$ 315.000,00, à conta do concedente, e R$ 3.150,00 referentes à contrapartida do convenente. Teve vigência de 31/8/2005 a 31/12/2005, com prazo para apresentação da prestação de contas em 1/3/2006. Os repasses efetivos da União totalizaram R$ 240.000,00, creditados na conta-corrente em 14/09/2005 (peça 14) .
A prestação de contas, complementações enviadas e execução física foram analisadas por meio dos documentos inseridos às peças 11,12,13, 22, 26, 27, 35, 36 , 37, 39 e 53.
O fundamento para a instauração da Tomada de Contas Especial, conforme consignado na matriz de responsabilização elaborada pelo tomador de contas, foi a constatação das seguintes irregularidades: 
'Ausência de funcionalidade do objeto do convênio descrito como 'OBJETO: FOMENTO A AGROINDUSTRIALIZACAO, COMERCIALIZAÇÃO E ATIVIDADES PLURATIVAS SOLIDARIAS, ATRAVÉS DA CONCLUSÃO DA REFORMA DE 06 (SEIS) CASAS DE FARINHA COM PROJETOS DE IMPACTO AMBIENTAL E RECONDICIONAMENTO DO MAQUINÁRIO, CAPACITAÇÃO DE TÉCNICOS E PRODUTORES PARA GESTÃO E UTILIZAÇÃO DAS NOVAS TECNOLOGIAS A SEREM IMPLANTADAS' sem aproveitamento útil da parcela executada, por motivo de inexecução parcial.
Realização de despesas em itens não permitidos ou incompatíveis com o objeto do convênio descrito como 'OBJETO: FOMENTO À AGROINDUSTRIALIZAÇÃO, COMERCIALIZAÇÃO E ATIVIDADES PLURATIVAS SOLIDÁRIAS, ATRAVÉS DA CONCLUSÃO DA REFORMA DE 06 (SEIS) CASAS DE FARINHA COM PROJETOS DE IMPACTO AMBIENTAL E RECONDICIONAMENTO DO MAQUINÁRIO, CAPACITAÇÃO DE TÉCNICOS E PRODUTORES PARA GESTÃO E UTILIZAÇÃO DAS NOVAS TECNOLOGIAS A SEREM IMPLANTADAS, a exemplo de aquisição de bens permanentes (Furadeira e Armário) .
Falta de informações na discriminação dos serviços nos documentos de comprovação.
Ausência de especificação dos itens da despesa no Plano de Trabalho, inclusive, por ausência de Projeto Básico, não sendo possível verificar o nexo entre as despesas realizadas e os recursos do Convênio.'
Os responsáveis arrolados na fase interna foram devidamente comunicados e, diante da ausência de justificativas suficientes para elidir as irregularidades e da não devolução dos recursos, instaurou-se a tomada de contas especial.
No relatório (peça 56) , o tomador de contas concluiu que o prejuízo importaria no valor original de R$ 207.189,54, imputando-se a responsabilidade a Jair Motta, Coordenador Geral, no período de 7/4/2005 a 6/4/2008, na condição de dirigente, e ao Centro Integrado de Desenvolvimento dos Assentados e Pequenos Agricultores do Estado do Espírito Santo - CIDAP, na condição de contratado.
Em 25/6/2020, a Controladoria-Geral da União emitiu o relatório de auditoria (peça 60) , em concordância com o relatório do tomador de contas. O certificado de auditoria e o parecer do dirigente do órgão de controle interno concluíram pela irregularidade das presentes contas (peças 61 e 62) .
Em 21/7/2020, o ministro responsável pela área atestou haver tomado conhecimento das conclusões contidas no relatório e certificado de auditoria, bem como do parecer conclusivo do dirigente do órgão de controle interno, manifestando-se pela irregularidade das contas, e determinou o encaminhamento do processo ao Tribunal de Contas da União (peça 63) .
ANÁLISE DOS PRESSUPOSTOS DE PROCEDIBILIDADE DA IN/TCU 71/2012
Avaliação de Viabilidade do Exercício do Contraditório e Ampla Defesa
Verifica-se que não houve o transcurso de mais de dez anos desde o fato gerador sem que tenha havido a notificação dos responsáveis pela autoridade administrativa federal competente (art. 6º, inciso II, c/c art. 19 da IN/TCU 71/2012, modificada pela IN/TCU 76/2016) , uma vez que o fato gerador da irregularidade sancionada ocorreu em 1/3/2006, data limite para a prestação de contas, e os responsáveis foram notificados sobre as irregularidades pela autoridade administrativa competente conforme abaixo:
Jair Motta, por meio do ofício acostado à peça 28, recebido em 24/11/2008, conforme AR (peça 29, p.2) .
Centro Integrado de Desenvolvimento dos Assentados e Pequenos Agricultores do Estado do Espírito Santo - CIDAP, excepcionalmente, não houve notificação.
Valor de Constituição da TCE  
Verifica-se, ainda, que o valor atualizado do débito apurado (sem juros) em 1/1/2017 é de R$ 397.728,07, portanto superior ao limite mínimo de R$ 100.000,00, na forma estabelecida conforme os arts. 6º, inciso I, e 19 da IN/TCU 71/2012, modificada pela IN/TCU 76/2016. 
OUTROS PROCESSOS/DÉBITOS NOS SISTEMAS DO TCU COM OS MESMOS RESPONSÁVEIS
Informa-se que foi encontrado processo no Tribunal com os mesmos responsáveis:
	Responsável
	Processos

	Jair Motta
	Processo 010.026/2015-0 [TCE, encerrado, 'Tomada de Contas Especial Convênio MMA/FNMA n° 065/2004, de 29/09/2004, com objeto apoiar o projeto 'Implantação do Centro Irradiador de Manejo da Agrobiodiversidade em áreas de Reforma Agrária do Espírito Santo', no Município de São Mateus/ES']

	Centro Int Desenv Assentados e Peq Agric Est Esp Santo
	Processo 010.026/2015-0 [TCE, encerrado, 'Tomada de Contas Especial Convênio MMA/FNMA n° 065/2004, de 29/09/2004, com objeto apoiar o projeto 'Implantação do Centro Irradiador de Manejo da Agrobiodiversidade em áreas de Reforma Agrária do Espírito Santo', no Município de São Mateus/ES']

Informa-se que foi encontrado débito imputável aos responsáveis no banco de débitos existente no sistema e-TCE:
	Responsável
	Débitos inferiores

	Jair Motta
	2133/2019 (R$ 12.267,53) - Dano inferior ao limite de instauração da TCE cadastrado
1457/2019 (R$ 17.303,57) - Dano inferior ao limite de instauração da TCE cadastrado
1250/2019 (R$ 8.133,27) - Dano inferior ao limite de instauração da TCE cadastrado

	Centro Int Desenv Assentados e Peq Agric Est Esp Santo
	2133/2019 (R$ 12.267,53) - Dano inferior ao limite de instauração da TCE cadastrado

A tomada de contas especial está, assim, devidamente constituída e em condição de ser instruída.
EXAME TÉCNICO    
Da análise dos documentos presentes nos autos, verifica-se que Jair Motta (CPF: XXX.209.277-XX) e Centro Integrado de Desenvolvimento dos Assentados e Pequenos Agricultores do Estado do Espírito Santo - CIDAP (CNPJ: 28.494.987/0001-67) eram as pessoas responsáveis pela gestão e execução dos recursos federais recebidos por meio do Convênio 4000/2005, registro Siafi 525443, tendo o prazo final para apresentação da prestação de contas expirado em 1/3/2006. 
Esta análise também permitiu constatar a impossibilidade de prosseguir com esta tomada de contas especial, sendo devido o seu arquivamento, conforme será visto a seguir. 
Conforme visto, este processo envolve o Convênio 4000/2005, registro Siafi 525443, (peça 5) firmado entre o INCRA e o Centro Integrado de Desenvolvimento de Assentados e Pequenos Agricultores do Estado do Espirito Santo - CIDAP, firmado em 16/8/2005, cujo objeto abrangeu o 'Fomento à Agroindustrialização, Comercialização e Atividades Plurativas Solidárias, através da conclusão da reforma de 06 (seis) casas de farinha, com projetos de impacto ambiental e recondicionamento do maquinário, capacitação de técnicos e produtores para gestão e utilização das novas tecnologias a serem implantadas', com vigência encerrada em 31/12/2005.
No âmbito do Relatório do Tomador de Contas, foram relatadas as seguintes irregularidades na execução do objeto e na prestação de contas: (i) ausência de funcionalidade do objeto do convênio, executado parcialmente; (ii) realização de despesas em itens não permitidos ou incompatíveis com o objeto do convênio, a exemplo de aquisição de bens permanentes (Furadeira e Armário) ; (iii) falta de informações na discriminação dos serviços nos documentos de comprovação; e (iv) ausência de especificação dos itens da despesa no Plano de Trabalho, inclusive, por ausência de Projeto Básico, não sendo possível verificar o nexo entre as despesas realizadas e os recursos do Convênio.
No entanto, as circunstâncias e procedimentos adotados na firmatura, no acompanhamento e na fiscalização do convênio, listados abaixo, evidenciam a fragilidade dos elementos que integram os autos, impedindo a sua utilização como subsídios para a escorreita apuração dos fatos e fidedigna quantificação do débito: 
o convênio foi firmado sem adequada análise do Plano de Trabalho e projetos em relação às questões técnicas em confronto com o total de recursos aprovado: 
a.1) a análise técnica específica acerca da adequabilidade da proposta de convênio em termos técnicos, se realizada, não foi anexada aos autos; e 
a.2) a Comissão de Sindicância instaurada para apuração das irregularidades envolvendo o convênio (peça 37) concluiu que houve grave deficiência na análise da proposta apresentada pelo CIDAP, posto que não foram efetivamente analisadas as plantas e projetos das obras anexados, os quais apresentaram 'valores maiores do que aprovados no Plano de Trabalho, tornando-o inexequível, comparando com o projeto apresentado' (peça 37, p. 24) .  
os valores aprovados no âmbito do convênio seriam insuficientes para a execução das obras aprovadas: 
b.1) a Asseguradora do Programa Terra Sol, por meio de relatório sobre reunião de trabalho com o CIDAP entre os dias 13 e 14/10/2005, destacou as dificuldades para a conclusão das obras, envolvendo, em especial, o fato de que 'os valores necessários extrapolam os recursos disponíveis', tendo destacado a urgência para a liberação dos recursos da emenda parlamentar (peça 11, p.1) , fato evidenciado também na Exposição de Motivos por ela elaborada em 14/3/2006 (peça 11, p. 2) ;
b.2) o 1º Termo aditivo ao convênio, assinado em 21/12/2005, previu a elevação do valor relativo ao elemento de despesa 335039, que abrangeu 'conclusão das reformas das casas de farinha/divulgação /eventos', para o qual já haviam sido liberados R$ 10.000,00 (peça 27, p. 4) , para R$ 85.000,00, em vista da liberação da Emenda Parlamentar no valor de R$ 75.000,00 em benefício daquele elementos de despesa (peça 5, p. 8/10) , com a consequente redução de outros elementos de despesas. 
c)  ausência de repasse integral dos recursos previstos em virtude de problemas operacionais no âmbito do INCRA: 
c.1) inobstante a firmatura do 1º Termo Aditivo em 21/12/2005, prevendo alteração na alocação de recurso orçamentário, não foi adotada nenhuma medida efetiva pela autarquia para a prorrogação do convênio, com data limite de vigência em 31/12/2005, fato que impossibilitou a transferência da parcela faltante, no valor de R$ 75.000,00, ali prevista, e consequente inconclusão da obra (peça 37, p. 13/16) ;
c.2 ) segundo a Asseguradora do Programa Terra Sol, ao qual estava vinculado o convênio, responsável pelo acompanhamento da execução da avença, 'o atraso da liberação dos recursos foi o que prejudicou todo o andamento do final das obras que constavam do convênio', segundo relato apresentado no âmbito da sindicância (peça 37, p.5) ; 
d) elaboração de parecer técnico sobre o percentual de execução física da obra inconclusivo:
d.1) a Comissão de Sindicância (peça 37, p. 16) registrou que o convênio não foi devidamente acompanhado, nem fiscalizado, fato esse confirmado nestes autos uma vez que houve apenas 01 sintético relatório de acompanhamento durante a vigência (peça 11, p. 1) , na realidade apenas um 'Relatório de Reunião', o qual não apresentou quaisquer elementos objetivos quanto à execução, seja da obra, seja das demais metas previstas; 
d.2) a fiscalização na execução das obras somente foi realizada no período de 23 a 24/3/2006, envolvendo apenas duas casas de farinha (peça 11, p. 3/4) , e de 29/01/2007 a 3/2/2007, abrangendo as 6 casas de farinha previstas (peça 26) , com emissão de parecer totalmente inconsistente nas conclusões, uma vez que vários serviços não puderam ser avaliados pois 'a engenharia não acompanhou a execução das obras', ou em virtude de afirmações do tipo 'aparentemente nada foi executado, mas nada pode ser afirmado', ou 'não é possível afirmar nada a respeito dos materiais utilizados', ou 'o chapisco e o reboco foram executados, mas não se pode garantir a qualidade dos mesmos', ou ainda 'apesar de estar funcionado plenamente, (a farinheira) não atende o objeto do convênio', dentre outras afirmativas similares, sem conclusão quantitativa quanto à execução (peça 26) ; e
d.3) o 'Relatório de Custos das Farinheiras', de 17/04/2007 (peça 12) , elaborado tendo como base esse parecer técnico, deixou bem claro ao longo do texto e na respectiva conclusão, que os valores apontados como executados eram estimativas, 'não podendo ser encarados como um valor exato'.
e) elaboração de Parecer sobre a execução das oficinas/capacitação também inconclusivo:
e.1) em atendimento à solicitação da Comissão de Tomada de Contas Especial, foi elaborado, em 15/02/2019, parecer sobre a execução das atividades de capacitação previstas no Plano de Trabalho do convênio (peça 53, p. 3/4) ;
e.2) na conclusão da resumida análise, realizada apenas sobre as peças técnicas inseridas nos autos, o parecerista relatou a existência de relatórios de atividades/oficinas e listas de presença. No entanto, registrou a impossibilidade de mensurar se a quantidade de oficinas estaria de acordo com o valor liberado, análise que seria da responsabilidade do responsável pelo acompanhamento à época, e também em virtude da inexistência, no Plano de Trabalho, de previsão acerca da quantidade de horas de capacitação e do número de pessoas a serem beneficiadas; e
e.3) além disso, foi destacado pelo parecerista as dificuldades para efetivar a referida análise uma vez que não acompanhou a elaboração, a celebração e nem a execução da avença, em confronto com o tempo decorrido (mais de 13 anos) .
f) paralisação do processo no âmbito interno da TCE, sob a responsabilidade do INCRA, por cerca de 10 anos, sem a adoção de medidas efetivas de apuração da matéria:
f.1) consta dos autos, à peça 30, o encaminhamento para instauração de tomada de contas especial em 20/10/2009 (peça 30, p. 2) , fato que se repetiu em 15/10/2010 (peça 31) , sem a adoção de qualquer medida neste interregno, culminando com a elaboração, em 11/07/2019, da Nota Técnica nº 1967/2019/SR (19) RN-A//SR (19) RN-A/SR (19) RN/INCRA (peça 39) , que apresenta a conclusão de um grupo de trabalho, designado em 11/06/2019 (peça 38) , para dar prosseguimento e concluir a tomada de contas instaurada, em face do Acórdão 86/2019-TCU-Plenário, que tratou de atrasos do Incra na análise de tomadas de contas especiais.
20.  Além disso, deve ser considerado o tempo decorrido desde as ocorrências, ou seja, mais de 15 anos, uma vez que as obras e as oficinas/capacitações teriam sido realizadas em 2005, com prazo para prestar contas até 01/03/2006, fator que, em conjunto com as deficiências relacionadas ao acompanhamento e análise da execução do convênio, compromete de forma incontornável o regular desenvolvimento deste processo, em especial, no que se refere à observância dos princípios do contraditório e ampla defesa em relação ao Centro Integrado de Desenvolvimento dos Assentados e Pequenos Agricultores do Estado do Espírito Santo - CIDAP e ao Sr. Jair Motta, então coordenador. 
Importante registar que as irregularidades observadas na firmatura e no acompanhamento do convênio por parte do INCRA foram objeto de sindicância, conforme já informado no item 19, a.2, acima, cuja conclusão envolveu, entre outras medidas, recomendação pela abertura de inquérito administrativo disciplinar em relação aos servidores envolvidos (peça 37) .
Desse modo, ante o exposto, este processo deverá ser arquivado, sem julgamento do mérito, com no fulcro no art. 212, do Regimento Interno do TCU, ante a ausência de pressupostos de constituição e de desenvolvimento válido e regular do processo.
CONCLUSÃO
A partir dos elementos constantes nos autos e do exame das ocorrências descritas na seção 'Exame Técnico', foi possível concluir pela necessidade de arquivamento dos presentes autos por ausência de pressupostos de constituição e de desenvolvimento válido e regular do processo, nos termos previstos nos arts. 169, inciso VI, e 212 do Regimento Interno.
PROPOSTA DE ENCAMINHAMENTO
Diante do exposto, submetem-se os autos à consideração superior, propondo:
arquivar a presente Tomada de Contas especial, ante a ausência de pressupostos de constituição e de desenvolvimento válido e regular do processo, nos termos dos arts. 169, inciso VI, e 212 do Regimento Interno; e
dar ciência desta deliberação ao Instituto Nacional de Colonização e Reforma Agrária (INCRA) e aos responsáveis, informando-lhes que o conteúdo da deliberação que vier a ser proferida poderá ser consultado no endereço www.tcu.gov.br/acordaos."
É o Relatório.

não há

Procuradora-Geral Cristina Machado da Costa e Silva

TOMADA DE CONTAS ESPECIAL. CONVÊNIO. INCRA. REFORMA DE SEIS CASAS DE FARINHA. FALHAS NA APROVAÇÃO DO PROJETO. FISCALIZAÇÃO DEFICIENTE. NÃO TRANSFERÊNCIA DE VALOR NECESSÁRIO PARA A REALIZAÇÃO DO OBJETO. AUSÊNCIA DE PRESSUPOSTOS DE CONSTITUIÇÃO E DESENVOLVIMENTO VÁLIDO E REGULAR DO PROCESSO. ARQUIVAMENTO. COMUNICAÇÕES.

TOMADA DE CONTAS ESPECIAL (TCE)

Este processo trata de tomada de contas especial (TCE) instaurada pelo Instituto Nacional de Colonização e Reforma Agrária (Incra) , em razão da não comprovação da regular aplicação dos recursos relativos ao Convênio 4000/2005, celebrado com o Centro Integrado de Desenvolvimento dos Assentados e Pequenos Agricultores do Estado do Espírito Santo (Cidap) , cujo objeto foi o "fomento à agroindustrialização, comercialização e atividades plurativas solidárias, através da conclusão da reforma de 06 (seis) casas de farinha, com projetos de impacto ambiental e recondicionamento do maquinário, capacitação de técnicos e produtores para gestão e utilização das novas tecnologias a serem implantadas".
2. No relatório da TCE (peça 56, p. 4-6) , constam as seguintes irregularidades atribuídas ao Cidap e a seu dirigente, Jair Motta:
a) ausência de funcionalidade do objeto do convênio, executado parcialmente;
b) realização de despesas em itens não permitidos ou incompatíveis com o objeto do convênio, a exemplo de aquisição de bens permanentes (furadeira e armário) ;
c) falta de informações na discriminação dos serviços nos documentos de comprovação; e 
d) ausência de especificação dos itens da despesa no plano de trabalho, inclusive, por ausência de projeto básico, não sendo possível verificar o nexo entre as despesas realizadas e os recursos do Convênio.
3. Acolho a proposta e os fundamentos da instrução da SecexTCE, anuída pelo Ministério Público, no sentido do arquivamento do processo com base no art. 212 do Regimento Interno do TCU.
4. De fato, o panorama que se percebe a partir dos elementos dos autos impede que se prossiga com esta TCE, pois está caracterizada a ausência dos pressupostos para sua constituição. Há problemas essenciais de três naturezas: (i) projeto mal elaborado, com valores superiores aos recursos disponíveis; (ii) fiscalização e acompanhamento deficiente e incapaz de emitir parecer conclusivo sobre a realização das obras; e (iii) não prorrogação do convênio, o que impossibilitou a transferência de R$ 75.000,00 faltantes para a conclusão do objeto.
5. Quanto à aprovação do plano de trabalho, não houve (ou não foi enviada ao TCU) análise sobre a adequação da proposta da entidade, não tendo sido examinados os projetos das obras, que apresentavam claramente orçamento com valor maior que o disponível para a execução do ajuste.
6. A fiscalização também foi deficiente. A Comissão de Sindicância (peça 37, p. 16) afirmou, de forma expressa, que o convênio não foi devidamente acompanhado. Como mostra a SecexTCE, o resultado da única ação de fiscalização foi absolutamente inconsistente. No relatório da única visita in loco (peça 26) , constam comentários inconclusivos, tais como "a engenharia não acompanhou a execução das obras", "aparentemente nada foi executado, mas nada pode ser afirmado", "não é possível afirmar nada a respeito dos materiais utilizados", "o chapisco e o reboco foram executados, mas não se pode garantir a qualidade dos mesmos" e "apesar de estar funcionado plenamente, (a farinheira) não atende o objeto do convênio".
7. Acerca dos R$ 75.000,00 que aparentemente poderiam ter sido transferidos pelo Incra, há declarações no processo no sentido de que essa quantia faltante foi decisiva para o insucesso das obras. Apesar de não haver informações mais detalhadas sobre a não realização do repasse, a não prorrogação do período do convênio, por óbvio, o impossibilitou em definitivo.
8. Acrescente-se a esse cenário o longo lapso temporal de quase 14 anos entre os fatos de 2005 e a finalização do processo de TCE pelo Incra em 2019 (entre 2010 e 2019, não houve andamento algum do processo) e a informação de que foi aberta sindicância em relação à conduta dos servidores do Incra quanto ao convênio em questão, que, ao fim, recomendou a abertura de inquérito administrativo disciplinar. 
9. Diante do exposto, tendo em vista a ausência de pressupostos de constituição e desenvolvimento válido e regular, este processo deve ser encerrado, como prevê o art. 212 do Regimento Interno.
Assim, acolhendo a proposta da SecexTCE, ratificada pelo Ministério Público, voto por que seja adotado o acórdão que ora submeto ao Colegiado.
TCU, Sala das Sessões, em 23 de novembro de 2021.
RAIMUNDO CARREIRO 
Relator